【裁判字號】    98,建,9
【裁判日期】    990531
【裁判案由】    給付工程款
【裁判全文】
臺灣板橋地方法院民事判決                 98年度建字第9號
原      告  洸展股份有限公司
法定代理人  邱復國
訴訟代理人  楊政雄律師
被      告  隆豐營造股份有限公司
法定代理人  洪忠興
訴訟代理人  謝佳伯律師
複  代理人  張斐雯律師
            陳澤榮律師
上列當事人間請求給付工程款事件，經本院於民國99年5 月26日
言詞辯論終結，判決如下：
    主  文
被告應給付原告新臺幣捌佰陸拾萬貳仟佰零壹元及自民國九
十七年十月二十五日起至清償日止，按年息百分之五計算之利息
。
原告其餘之訴駁回。
訴訟費用由被告負擔百分之七十五，餘由原告負擔。
本判決第一項於原告以新臺幣貳佰捌拾柒萬捌仟元為被告供擔保
後，得假執行；但被告如以新臺幣捌佰陸拾萬貳仟佰零壹元
為原告預供擔保，得免為假執行。
原告其餘假執行之聲請駁回。
    事實及理由
壹、程序方面：
    按訴狀送達後，原告不得將原訴變更或追加他訴，但擴張或
    減縮應受判決事項之聲明者，不在此限，民事訴訟法第255
    條第1 項第3 款定有明文。查本件原告原起訴第1 項聲明請
    求：被告應給付原告新臺幣（下同）11,508,837元，及自支
    付命令送達被告翌日起至清償日止，按年息百分之5計算之
    利息。嗣於99年4月28日減縮聲明為：被告應給付原告10,83
    6,173元，及自支付命令送達被告翌日起至清償日止，按年
    息百分之5計算之利息。此係減縮應受判決事項之聲明，揆
    諸前揭規定，應准許之，合先敘明。
貳、實體方面
（一）兩造不爭執事項：
   1、二造於民國94年9月21日簽訂石材及帷幕工程之工程承攬
      合約書，合約總工程款23,500,065元；及於95年1月26 日
      簽訂鋁門窗工程之工程承攬合約書，合約總工程款3,990,
      000元。
   2、前開二工程合約第5條第3項規定：「驗收尾款：10％於乙
      方（即原告）出具保固書且經業主正式驗收合格於待甲方
      （即被告）領到業主尾款計價一個月結清（鋁門窗契約無
      「一個月結清」約定），0％即期支票，100％45天期票（
      鋁門窗契約為100％60天期票）。」
   3、前開二合約工程第9 條第1 項：「甲方對本工程有隨時變
      更計畫及增減數量之權，乙方（即原告）不得異議。對於
      工程數量及項目之增減，以本合約原註明單價計算增減之
      。惟如有新增項目時，其單價得由雙方議訂，如未能議定
      時，由甲方（即被告）參酌市場行情訂定之，乙方不得異
      議。」。
   4、系爭工程之主體部分，二造另行訴訟，由鈞院96年度建字
      第14號、臺灣高等法院97年度建上字第69號、最高法院98
      年度台上字684 號判決確定在案。
（二）兩造爭執事項：
   1、被告就系爭工程是否已經領取業主台北縣政府消防局之尾
      款？被告應否依二工程合約給付原告石材工程、鋁門窗工
      程之尾款共計2,749,007？
 （1）緣原告分別於民國（下同）94年9 月21日、95年1 月26
      日與被告簽立工程承攬合約書，由原告向被告承攬「新莊
      消防分隊廳舍新建後續工程」（下稱系爭工程）之石材工
      程及鋁門窗工程，此工程承攬合約書二份可資為憑（原證
      1 、2 ），約訂之「石材工程」總價為23,500,065元（含
      5 ％營業稅），約訂之「鋁門窗工程」總價為3,990,000
      元（含5 ％營業稅）。
 （2）而依上述兩份工程承攬合約書中之石材工程合約第5 條（
      付款辦法）第3 項約定：「驗收尾款10％於乙方（即原告
      ）出具保固書且經業主正式驗收合格待甲方（即被告）領
      到業主尾款後計價一個月內付清。0 ％即期支票，100 ％
      45天期票」等語，鋁門窗工程合約第5 條約定「驗收尾款
      10％於乙方出具保固書且經業主正式驗收合格待甲方領到
      業主尾款後計價，0 ％即期支票，100 ％60天期票」；又
      按「稱承攬者，謂當事人約定，一方為他方完成一定之工
      作，他方俟工作完成，給付報酬之契約。」，「如依情形
      ，非受報酬即不為完成其工作者，視為允與報酬。」，「
      無法律上之原因而受利益，致他人受損害者，應返還其利
      益。」，民法第490 條、491 條及第179 條分別定有明文
      。
 （3）系爭工程業於95年3 月11日完工，並經業主台北縣政府消
      防局在95年9 月4 日驗收合格，此有該局填發日期為96年
      8 月15日之「工程結算驗收證明書」載明「結算總價新台
      幣149,739,133 元」等語可為憑（原證3 ）。本件工程既
      已驗收完畢，至於被告之尾款則是在96年9 月11日與業主
      確認結清，此有台北縣政府消防局99年2 月6日 回覆鈞院
      公文可以回憑（原證11），則依上開合約第5條 第3 項之
      約訂，被告石材工程之付款期限（即領到業主尾款後一個
      月）應在96年10月10日屆至，鋁門窗工程則應在同日96年
      9 月11日屆至（因鋁窗工程未有一個月之約定）。換言之
      ，被告在與業主結清尾款後，即應依約在96年10月10日給
      付「石材工程」之尾款即2,350,007 元（23,500,065×10
      ％≒2,350,007 小數點以下四捨五入）；以及在96年9 月
      11日給付鋁門窗工程之尾款即399,000 元（3,990,000 ×
      10％＝399,000），兩項工程尾款合計為2,749,007元（
      2,350,007＋399,000＝2,749,007）。
 （4）惟被告迄今仍未給付，原告依二份工程合約第5 條約定，
      以及民法第490 條、491 條承攬法律關係，以及第179 條
      不當得利法律關係之規定（以上請求權基礎敬請鈞院擇一
      判斷），請求被告應給付原告工程尾款共計2,749,007 元
      ，自屬有據。
 （5）又被告與業主之尾款是在96年9 月11日確認，原告分別自
      96年10月10日及96年9 月11日可以請求給付被告給付石材
      工程、鋁門窗工程之尾款，而原告是在97年10月17 日 遞
      狀請求，並未逾2 年短期時效，併此陳明。
   2、系爭工程有無追加之情事？如有追加情事，被告應否另行
      給付追加工程款以及金額為多少元？
 （1）按法院於確定判決理由中，對訴訟標的以外當事人所主張
      或抗辯之重要爭點，本於兩造辯論之結果所為之判斷結果
      ，除有顯然違背法令，或當事人提出新訴訟資料足以推翻
      原判斷之情形外，於同一當事人間，就與該重要爭點有關
      之他訴訟，不得再為相反之主張，法院亦不得作相異之判
      斷，此源於訴訟上之誠信原則及當事人公平之訴訟法理，
      避免紛爭反覆發生，以達「一次解決紛爭」所生之一種判
      決效力（拘束力），即所謂「爭點效」，亦當為程序法所
      容許（最高法院96年台上字第2569號、96年台上字第1782
      號判決參閱）。經查系爭工程確實有追加工程之情事，業
      經前案（即鈞院96年度建字第14 號 ）第一、二審事實審
      法院均認定屬實（原證9 ），此並有前案96年9 月6 日言
      詞辯論筆錄載明證人證詞：「…兩造之間的工程有追加，
      追加數量很大，超過原合約的百分之40」等語可以為證（
      原證10）。依上揭「爭點效」之法理，被告在本件抗辯並
      無追加工程之情，顯已違背誠信原則（爭點效之法理）而
      無可採。
 （2）且原告確實已施作超過合約原訂之數量，其中原告提出圖
      說之數量即為就本工程已經施作之數量（請詳原證5 所示
      之「合約數量」與鑑定報告第5 頁「原告提出施工圖說數
      量」完全一致可以為證），土木技師鑑定之實際施作數量
      與上開圖說相差之數量，即為原告追加工程之實際數量。
      此業經台灣省土木技師公會鑑定屬實，台灣省土木技師公
      會並作成99年1 月7 日（99）省土技字第0110號鑑定報告
      在卷可稽，因此原告就系爭工程確有追加施作之項目及數
      量（原證12）。而有關追加工程之單價及總價部分，另有
      原告提出在系爭工程施做之全部數量統計表（原證5 ）以
      及原「石材工程」及「鋁門窗工程」之請款單（原證6 ）
      ，與第一、二次追加工程之請款單（原證7 、8 ）分別可
      以為證。至於編號9 「鋼骨結構」之單價雖未經兩造約定
      ，惟該單價另經台灣省土木技師公會於99年4 月12日回覆
      鈞院表示：「鋼骨結構…如以每平方公尺單價新台幣1500
      元計價，尚屬合理」等語（原證13），因此有關原告就追
      加工程施作之項目、數量及單價、總價整理如附表所示。
      亦即被告尚應給付原告追加工程款808 萬7,166 元。因原
      告起訴請求之金額為8,759,830 元，因此原告減縮追加工
      程款之金額672,664 元（8,759,830-8,087,166=672,664
      ），即追加工程部分原告請求之金額，謹更正為8,087,16
      6 元。
 （3）再按兩份工程承攬合約書第9 條（工程變更）第1 項約定
      ：「甲方（被告）對本工程有隨時變更計劃及增減工程數
      量之權，乙方（原告）不得異議。對於工程數量及項目之
      增減，乙本合約原註明單價計算增減之。惟如有新增項目
      時，其單價得由雙方議定，如未能議定時，由甲方參酌市
      場行情訂定之，乙方不得異議。」等語明確；再參照同條
      第3 項復約定：「乙方不得私下接受業主等非甲方之要求
      變更，所有變更概由甲方統籌辦理，否則乙方不得要求辦
      理加帳」等語，益證兩造在簽約之時，即已在合約明定增
      減數量及辦理加帳之條文，因此被告在99年1 月27日書狀
      主張系爭工程為「總價承攬」以及註6 約定數量如有增減
      不作加減帳云云（被告99.1.27 書狀第2 頁），均明顯與
      系爭工程合約明定之事項相違背而無可採。蓋系爭工程如
      真為不分任何情況均為總價承攬（原告否認之），則契約
      條文根本不用有第9 條（工程變更）條文之約定，依系爭
      二份合約均保留第9 條約定可以證明，兩造均同意系爭工
      程將來如追加則依第9條 約定處理，並已約定追加之計價
      方式而應為兩造共同遵守，是被告認本件無須依上開規定
      給付變更追加之工程款8,087,166 元，顯屬無據。至於被
      告又退步主張追加工程至多僅得請求400 餘萬元云云，亦
      與鑑定報告不符而無可採。
 （4）又按兩份工程承攬合約書第9 條（工程變更）第1 項約定
      ：「甲方（被告）對本工程有隨時變更計劃及增減工程數
      量之權，乙方（原告）不得異議。對於工程數量及項目之
      增減，乙本合約原註明單價計算增減之。惟如有新增項目
      時，其單價得由雙方議定，如未能議定時，由甲方參酌市
      場行情訂定之，乙方不得異議。」等語明確；又按「稱承
      攬者，謂當事人約定，一方為他方完成一定之工作，他方
      俟工作完成，給付報酬之契約。」，「如依情形，非受報
      酬即不為完成其工作者，視為允與報酬。」，「無法律上
      之原因而受利益，致他人受損害者，應返還其利益。」，
      「契約成立後，情事變更，非當時所得預料，而依其原有
      效果顯失公平者，當事人得聲請法院增、減其給付或變更
      其他原有之效果。。」，民法第490 條、第491 條、第
      179 條及第227-2 條分別定有明文。
 （5）本件原告承攬之「石材工程」及「鋁門窗工程」等兩項工
      程，除原有之項目及數量及圖說所示數量之外，尚有增加
      工程項目（品名）及數量，詳如本次辯論意旨狀提出之附
      表所示。又原告確有施作追加數量，又經兩造合意之土木
      技師公會鑑定屬實，至於單價及總價，亦經鑑定單位援用
      兩造合約第9 條之約定認定屬實。系爭工程原合約數量以
      及追加之數量，原告確已全部施作完畢，被告也以此完成
      之工作物向業主請款完畢，是被告自應再給付原告因追加
      工程所施作之工程款共計8,087,166 元，已俱如上述，原
      告爰依合約第9 條以及民法第490 條、第491 條承攬法律
      關係，第179 條不當得利法律關係，以及第227-2 條情事
      變更原則等法律關係（以上請求權基礎敬請鈞院擇一判斷
      ），訴請被告應給付追加工程之工程款共計8,087,166 元
      。以上兩項工程款合計共為10,836,173元（2,749,007 ＋
      8,087,166 元＝10,836,173元）。
 （6）另以上兩項工程款合計10,836,173元，於付款條件成就（
      或期限屆至）時被告即有給付義務，與系爭合約第21 條
      所約定之保固期間3 年屆滿與否無關，且被告逾期49.5天
      完工之主要原因與原告並無關連，已經鈞院96年度建字第
      14號確定判決詳細查明屬實，被告自不得以保固期間未滿
      以及遭業主扣款等藉口拒絕給付上開工程款。
 （7）又追加工程款之請求時間兩造並未特別約定，自應回歸適
      二份合約第5 條付款辦法之約定，亦即應等到被告領到業
      主尾款後始得請求，換言之，追加工程款請求權之時效即
      應自96年9 月11日起算，計算至原告97年10月17 日 聲請
      支付命令為止，並未逾2 年短期時效，是被告稱
        本件原告請求權已罹於2 年短期時效云云，並不可採。
 （8）末按「契約價金係以總價決標，且以契約總價給付，而其
      履約有下列情形之一者，得調整之。但契約另有規定者，
      不在此限。( 一) 因契約變更致增減履約項目或數量時，
      得就變更之部分加減賬結算。( 二) 工程之個別項目實作
      數量較契約所定數量增減達百分之10以上者，其逾百分之
      10之部分，得以變更設計增減契約價金。未達百分之10者
      ，契約價金得不予增減。」，採購契約要項第32條第1 項
      、第2 項定有明文（原證14）；又「採契約價金總額結算
      給付者，工程之個別項目實作數量較契約所定數量增減達
      10% 以上時，其逾10% 之部分，得依原契約單價以契約變
      更增減契約價金。」，行政院公共工程委員會之「工程採
      購契約範本」第3 條2 項亦定有明文（原證15）。由此可
      證，依一般工程慣例，即令是總價結算（總價承攬）之契
      約，如實際施作數量增減達百分之10以上時，仍有加減帳
      之問題，並非如被告所稱不須再作加減帳。系爭工程第1
      項增加數量29.3㎡，較本工程225 ㎡增加13％以上（其餘
      項目增加比例詳如附表所示，均在10％以上），因此本件
      依一般工程慣例，已達追減帳之標準，被告自應給付原告
      追加數量之工程款808 萬7166元，法理至明。
（三）聲明：
   1、被告應給付原告10,836,173元，及自支付命令送達被告翌
      日起至清償日止，按年息百分之5計算之利息。
   2、原告願供擔保，請准宣告假執行。
二、被告則以：
（一）依系爭合約規定，原告不得請求追加工程款：
   1、查系爭石材工程之工程承攬合約書所附之「隆豐營造股份
      有限公司承攬範圍」註1 規定：「本工程由乙方（即原告
      ）以新台幣貳仟參佰伍拾萬零陸拾伍元整（含稅）總價承
      攬。」另註7 規定：「本工程各項目依據圖面一切需要施
      作所有範圍由乙方全部負責完成，依業主機關契約設計圖
      全部施作，現場數量與設計圖數量如有增減不作加減帳。
      」又下方說明欄（三）記載：「乙方為甲方承攬『新莊消
      防分隊廳舍新建後續工程』之分包商，甲方承攬工程之一
      切工程圖說、施工規範、施工說明書、契約規定、業主及
      建築師之指示，乙方皆應遵守及依據施工，乙方不得藉此
      要求加價。」（被證2 ）
   2、另系爭鋁門窗工程之工程承攬合約書所附之「隆豐營造股
      份有限公司承攬範圍」註1 規定：「本工程由乙方（即原
      告）以新台幣參佰捌拾萬元整（稅外加）總價承攬。」另
      註6 規定：「本工程各項目依據圖面一切需要施作所有範
      圍由乙方全部負責完成，依業主機關契約設計圖全部施作
      ，現場數量與設計圖數量如有增減不作加減帳。」又下方
      說明欄（三）記載：「乙方為甲方承攬『新莊消防分隊廳
      舍新建後續工程』之分包商，甲方承攬工程之一切工程圖
      說、施工規範、施工說明書、契約規定、業主及建築師之
      指示，乙方皆應遵守及依據施工，乙方不得藉此要求加價
      。」（被證3 ）
   3、是依合約前揭規定，本件系爭石材工程與鋁門窗工程由原
      告總價承攬，原告並須依被告之業主契約設計圖施作，縱
      原告於現場施作之數量較設計圖數量有所增加，兩造亦已
      於簽約時合意不追加工程款，故原告自不得向被告再請求
      追加工程款。
   4、又查，原告所提證物4 之數量統計表並未經被告同意簽認
      ，且系爭石材工程之承攬範圍就各工程項目之數量均記載
      為「1 」（被證2 ），系爭鋁門窗工程之承攬範圍就「AW
      6 鋁百葉窗」及「AW7 鋁百葉窗」之數量記載為「2 」，
      就「AW8 鋁百葉窗」之數量則記載為「4 」，與實際施作
      數量明顯不同，足見兩造對於不論實際施作數量為何，均
      以總價承攬有合意，迺原告竟違反合約約定向被告請求追
      加工程款，顯無足取。
   5、另依最高法院95年度台上字第1180號判決意旨，承攬人既
      係依總價承攬合約之約定施作工程，並約定不得以數量、
      工料之增減要求追加減帳，則其再向定作人請求給付追加
      工程款自屬無理（被證4 ），故原告依民法第490 條、第
      491 條及第179 條規定請求即無理由。
   6、再查，本件合約已載明「本工程各項目依據圖面一切需要
      施作所有範圍由乙方全部負責完成，依業主機關契約設計
      圖全部施作」，而業主與被告既未曾變更設計，原告即係
      依簽約時之圖說施工，則原告簽約前後施工所依據之圖說
      既未變更，自無情事變更情形發生，原告依民法第227 條
      之2 規定請求給付，實屬無理。
   7、原告另主張，系爭工程合約第9 條第1 項約定：「甲方對
      本工程有隨時變更計畫及增減工程數量之權，乙方不得異
      議。對於工程數量及項目之增減，以本合約原註明單價計
      算增減之。惟如有新增項目時，其單價得由雙方議定，如
      未能議定時，由甲方參酌市場行情訂定之，乙方不得異議
      。」另同條第3 項約定：「乙方不得私下接受業主等非甲
      方之要求變更，所有變更概由甲方統籌辦理，否則乙方不
      得要求辦理加帳，若有因此而使甲方遭受損害，乙方應負
      全部賠償之責。」故兩造簽約時已明定增減數量及辦理加
      帳之條文，系爭工程非為不分任何情況均為總價承攬，承
      攬範圍註6 之約定與合約第9 條規定相違背而無可採云云
      。
   8、惟查，合約第9 條係針對被告為契約變更追加時，原告不
      得異議，且原告不得接受除被告以外之人要求之變更追加
      所為之規定；而承攬範圍註7 係要求原告須按業主設計圖
      全部施作，縱實際施作數量與設計圖數量不符，雙方亦不
      為加減帳，二者規範之目的及內容並無相涉，亦無任何衝
      突矛盾之處。且本件原告係按原設計圖施作，被告從未變
      更設計已如前所述，故並無合約第9 條適用之餘地，原告
      之主張顯有誤會。
（二）本件並無爭點效之適用：
   1、原告主張，證人陳能福於系爭工程主體部分即96年建字第
      14號案件審理中，曾於96年9 月6 日證稱：「……兩造之
      間的工程有追加，追加數量很大，超過原合約的百分之四
      十，……。」並經第一、二審法院審理認定屬實，而認被
      告於本件抗辯並無追加工程之情不可採云云。
   2、惟查，96年建字第14號案件審理中，原告並未請求追加工
      程款，故兩造未就追加工程進行實質攻防，法院對此並未
      為實質上之審理，合先敘明。
   3、再查，96年建字第14號及97年建上字第69號判決中，法院
      之所以會略述「本院審酌原告（被上訴人）施作之石材工
      程確有追加之情」，主要係為審酌逾期違約金有無過高之
      情形，並非認定本件工程確有追加超過百分之四十（被證
      5 及被證6 ）。又於該二案件中，法院僅依證人陳能福之
      證詞認定系爭工程有追加，而未就其他證據進行調查，是
      兩造於前案中並未以追加工程為重要爭點，且未經兩造
      當事人充分辯論，盡其攻擊防禦之能事，依最高法院98
      年台上字第2153號（被證7 ）及98年台上字第2437號（被
      證8 ）判決意旨，本件並無爭點效之適用，原告之主張顯
      有誤會。
（三）證人施進榮、陳能福等人之證詞，均無從證明被告曾同意
      為追加：
   1、查原告公司之工地主任即證人施進榮於99年4 月28日證稱
      ：「（系爭工程是否有追加工程？有何事證？）我們當時
      實際施作的數量和合約的數量是不一樣，比較多多少確實
      數字我不清楚了。」「（這些超過合約數量的工程是否為
      被告公司指示你們做的？）因為數量差異蠻大的，我有跟
      被告公司工地主任反應是不是要辦追加給我們，被告工地
      主任有說工地做完再來談這個問題。」「（合約的哪個部
      分可看出有追加？是否知道被告公司有同意原告公司追加
      工程？）標單上面有追加數量。我們照施工圖去做，做出
      來有比合約數量多。哪一個部分多因為我沒有合約，我不
      清楚。我不知道被告公司有沒有同意原告公司追加。」則
      證人施進榮並無合約，根本無從得知本件工程之數量較合
      約約定為多，且其證稱不知道被告是否同意原告為追加，
      自不得以其證詞認定被告曾同意為追加。
   2、又原告之石材供應商即證人陳能福於99年4 月28日證稱：
      「（系爭工程之數量是否較原合約數量增加？）……因為
      石材是我賣給原告，所以我知道合約數量有增加，他們的
      合約書我有看過，但詳細內容我不清楚，我只知道有增加
      ，但不知道增加多少。」「（如數量有增加被告公司是否
      曾同意原告公司為追加？如被告公司未曾同意為追加，其
      理由為何？如被告公司曾同意為追加，係由被告公司何人
      向原告公司何人為上開表示？詳細內容為何？）不清楚。
      」「（系爭工程契約就系爭工程之數量如何約定？兩造採
      何種結算方式？）我記得總價承攬，實作實算。超過10%
      可以追加減，這是工程慣例。他們實際上怎麼約定，我不
      清楚。他們實際上怎麼結算方法，我也不清楚。」「（你
      為何知道新莊消防局有追加的情形？）因為當時石材是我
      提供的。我有幫原告拿去給建築師送審，所以圖下來我都
      知道。」「（你是否有和邱復國約定石材扣掉成本後，雙
      方均分利潤？）沒有。」
   3、則證人陳能福雖於另案中證稱本件工程追加40% ，然其亦
      證稱不知合約之詳細內容，只知道有增加，但不知增加多
      少數量，足見證人陳能福於原證10所為此部分之證詞不足
      採信。又證人陳能福另證稱，其不知兩造間合約如何約定
      ，亦不知如何結算，自不能證明被告曾同意為追加。
   4、又證人陳能福雖否認其與邱復國有均分利潤之約定，然其
      於另案中卻證稱：「被告公司應該是將我與邱復國劃上等
      號，因為系爭工程中石材的部分是我跟邱復國一起在做的
      ，石材部分我是按照成本價提供的，且與邱復國約定之後
      扣除成本，石材的利潤由雙方平分。」（被證9 ）則證人
      陳能福顯與被告公司有利害關係，石材追加數量愈多，其
      所得之利潤愈高，故其所為之證詞自有可能偏頗不實，不
      足採信。
   5、另據被告之副總即證人林春永於99年4 月28日證稱：「（
      系爭工程之數量是否較原合約數量增加？）我不清楚。我
      對本工程不清楚。」「（如數量有增加被告公司是否曾同
      意原告公司為追加？如被告公司未曾同意為追加，其理由
      為何？如被告公司曾同意為追加，係由被告公司何人向原
      告公司何人為上開表示？詳細內容為何？）不清楚。」則
      就系爭石材工程，證人林春永顯未曾代表被告同意原告為
      追加。
   6、復據原告公司之負責人即證人邱復國於99年4 月28日證稱
      ：「（系爭工程之數量是否較原合約數量增加？）本工程
      有增加，增加部分跟原告所陳述一樣。」「（如數量有增
      加被告公司是否曾同意原告公司為追加？如被告公司未曾
      同意為追加，其理由為何？如被告公司曾同意為追加，係
      由被告公司何人向原告公司何人為上開表示？詳細內容為
      何？）在工程進行中我有去找林春永我有跟他報告說，現
      場施作的數量根合約的數量差距很大，他說工作很趕，先
      做完再來結算。」但證人林春永隨即證稱：「工程不是我
      管的，我沒辦法作任何指示。他後來有找我，後來進度來
      不及，我有催他快一點，因為追加部分不是我管的，我沒
      有辦法管追加的事情。」足見被告從未同意原告為追加。
   7、又證人林春永證稱：「（系爭工程契約就系爭工程之數量
      如何約定？兩造採何種結算方式？）根據公司的慣例，是
      都會總價承攬。除非合約有特殊約定，才會實做實算。」
      查系爭合約約定為總價承攬，甚且於承攬範圍明確約定，
      現場數量與設計圖數量如有增減不作加減帳，被告又未曾
      同意原告為追加，則原告請求被告給付追加工程款即無理
      由。
（四）本件並無工程慣例與採購契約要項等規定之適用：
   1、證人陳能福雖證稱，有數量超過10% 部分可為追加之工程
      慣例云云，然工程慣例係於雙方未約定之情形下方有其適
      用，本件工程合約既已明文約定數量如有增減不作加減帳
      ，自無前揭工程慣例之適用。
   2、原告復主張，採購契約要項第32條第1 項、第2 項規定：
      「契約價金係以總價決標，且以契約總價給付，而其履約
      有下列情形之一者，得調整之。但契約另有規定者，不在
      此限。( 一) 因契約變更致增減履約項目或數量時，得就
      變更之部分加減賬結算。( 二) 工程之個別項目實作數量
      較契約所定數量增減達百分之十以上者，其逾百分之十之
      部分，得以變更設計增減契約價金。未達百分之十者，契
      約價金得不予增減。」及行政院公共工程委員會之「工程
      採購契約範本」第3 條第2 項之規定，均可證依一般工程
      慣例，縱為總價結算之契約，仍有實際施作數量增減達
      10% 以上為加減帳之問題云云。
   3、惟查，採購契約要項第1 項規定：「本要項依政府採購法
       (以下簡稱本法) 第六十三條第一項規定訂定之，以作為
      機關訂定各類採購契約之參考。本要項內容，機關得依採
      購之特性及實際需要擇訂於契約。但本要項敘明應於契約
      內訂明者，應予納入。」（被證10）是採購契約要項係供
      政府機關訂定契約之參考，而兩造為民間公司，本不受前
      開要項規定之拘束。再者，該要項第32項亦明文：「契約
      價金係以總價決標，且以契約總價給付，而其履約有下列
      情形之一者，得調整之。但契約另有規定者，不在此限。
      」故契約如另有約定，當事人仍不得主張實作數量超過
      10% 部分增減契約價金；本件兩造於承攬範圍有不作加減
      帳之約定，自無前開要項規定之適用。
   4、另行政院公共工程委員會之「工程採購契約範本」開宗明
      義即載：「招標機關（以下簡稱機關）及得標廠商（以下
      簡稱廠商）雙方同意依政府採購法（以下簡稱採購法）及
      其主管機關訂定之規定訂定本契約，共同遵守，其條款如
      下：……」（被證11）。是該範本亦係提供政府機關與民
      間廠商訂立契約之參考，兩造均為民間公司，自不受範本
      內容之拘束。再者，縱工程界有原告所稱之慣例，然系爭
      合約中既已明文約定不為加減帳，則本件亦無該慣例之適
      用，應屬當然。
（五）縱原告施作之工程數量較合約之約定有所增加，其追加工
      程款之請求權亦已罹於時效：
   1、按民法第127 條第7 款規定：「左列各款請求權，因二年
      間不行使而消滅：七、技師、承攬人之報酬及其墊款。」
      退萬步言，縱原告施作之工程數量較合約之約定有所增加
      ，惟追加工程並非屬原合約內之項目，依最高法院95 年
      度台上字第1180號判決意旨：「系爭動力幹管工程係於86
      年12月底完工，乃上訴人遲至89年6 月27日始訴請被上訴
      人給付此部分工程款867 萬2808元本息，顯已於2 年時效
      期間，被上訴人為時效抗辯拒絕給付，於法並無不合。」
      是本件追加工程請求權時效應自95年3 月11日實際竣工日
      期起算，然原告於97年10月17日始提出支付命令聲請狀，
      顯已逾2 年請求權時效。
   2、原告雖主張本件時效應自96年8 月15日正式驗收日起算，
      至其97年10月17日聲請支付命令止，並未逾2 年時效云云
      。惟據被證1 之系爭工程結算驗收證明書載，本件工程於
      95年3 月11日完工，95年9 月4 日驗收合格，另台北縣消
      防局99年2 月6 日函文亦稱本件工程驗收合格日期為95
      年9 月4 日（原證11），迺原告竟以業主台北縣消防局填
      發前開結算驗收證明書日期96年8 月15日為驗收結算日，
      核與事實不符。
   3、原告另主張，兩造並未約定追加工程款之請求時間，故應
      適用合約第5 條付款辦法之約定，自96年9 月11日起算時
      效云云。然合約第5 條係規定「訂金」、「進度計價」及
      「驗收尾款」之付款方式與付款時間，並不及於追加工程
      款，故追加工程款並無該條約定之適用；且原告此一主張
      顯與前揭最高法院95年度台上字第1180號判決意旨未合，
      委不足取。
（六）鑑定報告認定之數量顯不可採：
   1、本件系爭項目被告與業主間契約工程標單之數量、鑑定單
      位計算之數量、被告依原設計圖尺寸初步計算之數量與原
      告依施工圖計算之數量差異如附表1 ，請鈞院酌參。
   2、復依被告與業主合約之詳細價目表載，「牆貼花崗石（玫
      瑰紅）」之數量為225 ，「地坪鋪花崗石（玫瑰紅）」之
      數量為280 ，「外牆貼花崗石材（單元式）（萬歲紅）」
      之數量為2374，「外牆貼花崗石材（乾式）（萬歲紅）」
      之數量為537 ，「外牆貼金屬帷幕」之數量為1437，「外
      牆貼玻璃帷幕」之數量為67（被證12）。然業主之後辦理
      驗收結算時，「牆貼花崗石（玫瑰紅）」之結算數量為25
      8.19，「地坪鋪花崗石（珍珠花）」之結算數量為290.62
      ，「外牆貼花崗石材（單元式）（珍珠花）」之結算數量
      為2505.3，「外牆貼花崗石材（乾式）（珍珠花）」之結
      算數量為638.4 ，「外牆貼金屬帷幕」之結算數量為
      1420.1，「外牆貼玻璃帷幕」之結算數量為70，故業主僅
      就「牆貼花崗石（玫瑰紅）」及「外牆貼花崗石材（乾式
      ）（珍珠花）」此二增加超過10% 以上部分為加帳（被證
      13）。但鑑定單位計算之數量為「內牆貼花崗石（玫瑰紅
      ）」之數量為254.30，「地坪鋪花崗石（玫瑰紅）」之數
      量為270.57，「外牆單元式（珍珠花）」之數量為2686.0
      8 ，「外牆傳統乾式（珍珠花）」之數量為958.97，「外
      牆金屬帷幕」之數量為2512.62 ，「外牆玻璃帷幕」之數
      量為90.11 （原證12），遠高於業主驗收結算之數量，足
      見鑑定報告內容顯不可信。
   3、再查，鑑定單位於鑑定報告就各鑑定項目雖附有計算式，
      然未見其表明計算之依據為何，被告亦無從得知鑑定單位
      各算式中所列數字之出處，其所為之鑑定報告實值存疑。
      例如：被告依原設計圖之電腦檔計算，項目3 外牆貼花崗
      石（單元式）開口尺寸應為1.95，然鑑定單位卻認開口尺
      寸為1.67，足見鑑定報告結論顯不可採。且鑑定單位並未
      於外牆搭設鷹架進行測量，則3 樓以上之數字如何得出，
      實有可疑。
（七）聲明：
   1、原告之訴及假執行之聲請駁回。
   2、如受不利判決，被告願供擔保，請准宣告免與假執行。
三、兩造對於本件系爭工程系被告總價承攬「新莊消防分隊廳舍
    新建後續工程」，在原告向被告總價承攬「新莊消防分隊廳
    舍新建後續工程」石材、鋁門窗部分之工程，兩造分別於94
    年9 月21日與95年1 月26日簽訂工程承攬合約書，由原告向
    被告承攬「新莊消防分隊廳舍新建後續工程」之石材工程及
    鋁門窗工程，約定石材工程總價款為新台幣23,500,065元（
    含稅），價款10％為驗收款，石材工程部分原告出具保固書
    且經業主正式驗收合格待被告領到業主尾款1 個月結清。石
    材工程2350萬65元之10％為2,350,007 元，鋁門窗399 萬元
    之10％為399,000 元，合計共2,749,007 元之尾款被告尚未
    支付；工程承攬合約書第9 條工程變更第1 項約定：「甲方
    （指被告）對本工程有隨時變更計畫及增減工程數量之前，
    乙方（指原告）不得異議。對於工程數量及項目之增減，以
    本合約原註明單價計算增減之。惟如有新增項目時，其單價
    得由雙方議定，如未能議定時，由甲方參酌市場行情訂定之
    ，乙方不得異議。」；系爭新莊消防分隊廳舍新建後續工程
    ，業於95年3 月11日完工，並經台北縣政府消防局95年9 月
    4 日正式驗收完畢，於96年8 月15日出具工程結算驗收證明
    書，並結算工程總價為149,739,133 元，驗收扣款為0 元，
    被告已領取全部工程款之事實均不爭執，有本院99年4 月28
    日、99年5 月26日言詞辯論筆錄在卷可按，前開之事實應屬
    實在。
四、本件首應審酌系爭工程請求權是否已逾2 年請求權時效？
（一）按承攬人之報酬及其墊款之請求權，因2 年間不行使而消
      滅，消滅時效，自請求權可行使時起算，民法第127 條第
      7 款、第128 條定有明文。本件系爭工程重在工作物之完
      成非工作物財產權之移轉。系爭工程合約既非工作物供給
      契約，而係重在工作物之完成，並非工作物財產權之移轉
      ，乃屬承攬契約性質，參照上述法規，系爭工程款之請求
      權，自應有2 年短期時效適用。而消滅時效，自請求權可
      行使時起算，所謂「請求權可行使時」，係指請求權人行
      使其請求權，客觀上無法律上之障礙而言，即系爭工程已
      完成驗收，而可請求其給付系爭工程款，自須依系爭契約
      所定驗收及付款之時程，合理算定系爭工程款客觀上可請
      求付款之日期，並非以單一驗收日期為準。
（二）兩造對於系爭新莊消防分隊廳舍新建後續工程，業於95年
      3 月11日完工，並經台北縣政府消防局95年9 月4 日正式
      驗收完畢，於96年8 月15日出具工程結算驗收證明書，並
      結算工程總價為149,739,133 元，驗收扣款為0 元，被告
      已領取全部工程款之事實均不爭執。然查，系爭工程業於
      95年3 月11日完工，並經台北縣政府消防局在95年9 月4
      日驗收合格，此有該局填發日期為96年8 月15日之「工程
      結算驗收證明書」載明「結算總價新台幣149,739,133 元
      」等語可為憑（原證3 ）。本件工程既已驗收完畢，至於
      被告之尾款則是在96年9 月11日請領，此有台北縣政府消
      防局99年2 月6 日北消祕字第0990006214號函在卷可按。
      台北縣政府消防局於96年8 月15日填發工程結算驗收證明
      書後，被告始得於96年9 月11日請領尾款，足見，台北縣
      政府消防局未填發工程結算驗收證明書前，尚不得請領尾
      款，又如有追加工程亦應於台北縣政府消防局填發工程結
      算驗收證明書一併計算為宜，所以，系爭工程款客觀上可
      請求付款之日期及系爭工程請求權可行使時，以台北縣政
      府消防局於96年8 月15日填發工程結算驗收證明書時起算
      ，原告於97年10月17日提出支付命令聲請狀時，顯未逾2
      年請求權時效。
五、次應審酌被告應否依系爭二工程合約給付原告石材工程、鋁
    門窗工程之尾款共計2,749,007元？
    兩造對於分別於94年9 月21日與95年1 月26日簽訂工程承攬
    合約書，由原告向被告承攬「新莊消防分隊廳舍新建後續工
    程」之石材工程及鋁門窗工程，約定石材工程總價款為新台
    幣23,500,065元（含稅），價款10％為驗收款，石材工程部
    分原告出具保固書且經業主正式驗收合格待被告領到業主尾
    款1 個月結清。石材工程2350萬65元之10％為2,350,007 元
    ，鋁門窗399 萬元之10％為399,000 元，合計共2,749,007
    元之尾款被告尚未支付，系爭新莊消防分隊廳舍新建後續工
    程，業於95年3 月11日完工，並經台北縣政府消防局95年9
    月4 日正式驗收完畢，於96年8 月15日出具工程結算驗收證
    明書，並結算工程總價為149,739,133 元，驗收扣款為0 元
    ，被告並於96年9 月11日請領尾款之事實均不爭執。此有台
    北縣政府消防局填發日期為96年8 月15日之工程結算驗收證
    明書、台北縣政府消防局99年2 月6 日北消祕字第09900062
    14號函在卷可按。足見，被告已於96年9 月11日請領系爭二
    工程尾款，自應依約給付原告石材工程、鋁門窗工程之尾款
    共計2,749,007元甚明。
六、再應審酌被告應否給付原告系爭追加工程款？
（一）按契約價金係以總價決標，且以契約總價給付，而其履約
      有下列情形之一者，得調整之。但契約另有規定者，不在
      此限。1 、因契約變更致增減履約項目或數量時，得就變
      更之部分加減賬結算。2 、工程之個別項目實作數量較契
      約所定數量增減達百分之十以上者，其逾百分之十之部分
      ，得以變更設計增減契約價金。未達百分之十者，契約價
      金得不予增減，以作為機關訂定各類採購契約之參考，採
      購契約要項第32條第1 、2 項、第1 條第1 項定有明文。
      然查，本件系爭工程係被告總價承攬「新莊消防分隊廳舍
      新建後續工程」，再由原告向被告總價承攬「新莊消防分
      隊廳舍新建後續工程」石材、鋁門窗部分之工程，因「新
      莊消防分隊廳舍新建後續工程」係政府機關之工程及總價
      承攬，所以，系爭全部工程除契約另有規定者外，自應受
      採購契約要項第32條第1 、2 項之規範，工程之個別項目
      實作數量較契約所定數量增減達百分之十以上者，其逾百
      分之十之部分，得以變更設計增減契約價金。未達百分之
      十者，契約價金得不予增減。
（二）系爭工程承攬合約書第9 條第1 項約定：「甲方（指被告
      ）對本工程有隨時變更計畫及增減工程數量之前，乙方（
      指原告）不得異議。對於工程數量及項目之增減，以本合
      約原註明單價計算增減之。惟如有新增項目時，其單價得
      由雙方議定，如未能議定時，由甲方參酌市場行情訂定之
      ，乙方不得異議。」，同條第3 項約定：「乙方不得私下
      接受業主等非甲方之要求變更，所有變更概由甲方統籌辦
      理，否則乙方不得要求辦理加帳，若有因此而使甲方遭受
      損害，乙方應負全部賠償之責。」，故兩造簽約時已明定
      系爭工程已約定有隨時追加工程及辦理加帳之約定。又本
      院於99年4 月28日審理時，證人施進榮證述伊是原告派駐
      在系爭新莊消防局工程之工地主任，我們當時實際施作的
      數量和合約的數量是不一樣，比較多，因為數量差異蠻大
      的，我有跟被告公司工地主任反應是不是要辦追加給我們
      ，被告工地主任有說工地做完再來談這個問題等情；證人
      陳能福證述這個案子本來是我們精勤股份有限公司，那時
      我是精勤公司的總理經，因為我們公司改組解散，所以把
      這個案子介紹給原告。因為石材是我賣給原告，所以我知
      道合約數量有增加，他們的合約書我有看過，但詳細內容
      我不清楚，我只知道有增加，但不知道增加多少，我記得
      總價承攬，實做實算。超過10％可以追加減，這是工程慣
      例，因為當時石材是我提供的，我有幫原告拿去給建築師
      送審，所以圖下來我都知道，我從事石材工程有22年的時
      間，所以我知道有超過10％，就有追加工程款的慣例等語
      。可見，本件原告確有追加工程，且原告並未私下接受業
      主等非被告之要求變更，被告自應給付原告系爭追加工程
      款甚明。
七、末應審酌被告應給付原告系爭追加工程款金額多少？
（一）依採購契約要項第32條第1 、2 項之規定，契約價金係以
      總價決標，且以契約總價給付，而其履約有下列情形之一
      者，得調整之工程之個別項目實作數量較契約所定數量增
      減達百分之十以上者，其逾百分之十之部分，得以變更設
      計增減契約價金。未達百分之十者，契約價金得不予增減
      。又本院於98年4 月10日現場履勘時，台北縣政府消防局
      系爭工程承辦人員張序閎陳述依據契約，增減單一項目工
      程10％內，不以計價追減工程款等情。又原告對於，不以
      計價追減工程款等情，所以，系爭工程之個別項目實作數
      量較契約所定數量增加10％內，不得請求追加工程款；逾
      10％部分始得請求追加工程款之事實不爭執，有本院99年
      5 月26日言詞辯論筆錄在卷可按。所以，系爭工程之個別
      項目實作數量較契約所定數量增加10％內，不得請求追加
      工程款；逾10％部分始得請求追加工程款。是依據原告提
      出之施工圖及臺灣省土木技師公會之鑑定報告書，本件原
      告得請求被告給付之追加工程款之計算式為：【（增加數
      量－合約數量×10% ）×合約單價，元以下四捨五入】，
      合先敘明。
（二）據此，原告得請求之追加工程款項目超過10%之金額分述
      如下：
   1、內貼牆花崗石（玫瑰紅2.0t）：17,476元【（29.3－225
      ×10%）×2,570元】。
   2、外牆單元式（珍珠花1.5t）：412,010元【（312.08－2,3
      74×10%）×5,517元】。
   3、外牆傳統乾式（珍珠花3.0t）：1,340,503元【（421.97
      －537×10%）×3,640元】。
   4、外牆金屬帷幕：3,802,234元【（1075.62－1,437×10%）
      ×4,080元】。
   5、外牆玻璃帷幕：67,248元【（23.11－67×10%）×4,098
      元】。
   6、車道傳統式牆面（珍珠花3.0t）：198,951元【（60.73－
      60.73 ×10%）×3,640元】。
   7、一樓內正門牆面石材追加玫瑰紅：28,334元【（12.25－1
      2.25×10%）×2,570元】。
   8、鋼骨結構：此部分合約並無單價，惟本院依職權函請臺灣
      省土木技師公會陳報此部分之合理市價，據臺灣省土木技
      師公會函復本院鋼骨結構以每平方公尺單價1,500元計價
      ，尚屬合理，是本院認此部分之單價應以1,500元計算，
      合先敘明。是此部分得請求之金額為16,538元【（12.25
      －12.25×10%）×1,500元】。
   9、以上合計：5,883,294元（17,476元＋412,010元＋1,340,
      503元＋3,802,234元＋67,248元＋198,951元＋28,334元
      ＋16,538元＝5,883,294元），逾此部分之請求，為無理
      由，應予駁回。
八、綜上所述，原告基於承攬契約關係，請求被告給付石材工程
    、鋁門窗工程之尾款2,749,007元及追加工程款5,883,294元
    ，共計8,632,301元及自支付命令送達翌日即97年10月25日
    起至清償日止，按年息百分之五計算之利息，為有理由，逾
    此部分之請求，為無理由，應予駁回。
九、本件原告勝訴部分，原告及被告分別陳明願供擔保請准宣告
    假執行或免為假執行，核無不合，爰分別酌定相當之擔保金
    額，予以准許。至原告敗訴部分，假執行之聲請失其依據，
    應予駁回。
十、本件因事證已臻明確，兩造其餘攻擊、防禦方法及所為之立
    證，經逐一審酌後，本院認與判決之結果不生影響，不再一
    一論述，併予敘明。
十一、結論：本件原告之訴為一部有理由、一部無理由，依民事
      訴訟法第79條、第390條第2項、第392條第2項，判決如主
      文。
中    華    民    國    99    年    5     月    31    日
                  民事第二庭    法  官  張谷輔
以上正本係照原本作成
如對本判決上訴，須於判決送達後20日內向本院提出上訴狀
中    華    民    國    99    年    5     月    31    日
                                書記官  郭群裕

司法院資訊處製作；財團法人民間司法改革基金會備份。
